【裁判字號】    90,上訴,2284
【裁判日期】    900830
【裁判案由】    妨害國幣懲治條例
【裁判全文】
臺灣高等法院刑事判決                  九十年度上訴字第二二八四號
    上  訴  人  臺灣宜蘭地方法院檢察署檢察官
    上  訴  人
    即  被  告  丙○○
                乙○○
    共      同
    指定辯護人  本院甲○辯護人
右上訴人因被告妨害國幣懲治條例案件，不服台灣宜蘭地方法院，九十年度訴字第六
一號，中華民國九十年五月二十一日第一審判決（起訴案號：台灣宜蘭地方法院檢察
署九十年度偵字第三六二號），提起上訴，本院判決如左：
    主  文
原判決撤銷。
丙○○意圖供行使之用而收集偽造之通用紙幣，累犯，處有期徒刑年貳月。扣案如
附表一所示偽造之新台幣面額壹仟元之紙幣成品玖張及如附表二所示偽造之新台幣面
額壹仟元之紙幣半成品壹拾張暨未扣案偽造之新台幣面額壹仟元之紙幣半成品張
均沒收。
乙○○無罪。
    事  實
一、丙○○前於民國八十六年間因違反麻醉藥品管理條例案件，經本院判處有期徒刑
    八月確定，於八十八年七月八日執行完畢，詎仍不知悔改，明知綽號「芭樂」之
    不詳姓名年籍之成年男子，於九十年一月十八日上午十時許，在宜蘭縣羅東鎮○
    ○路一八六號七樓金帝大旅社樓下，所交付之新台幣面額一千元之紙幣十七張，
    均屬偽鈔，竟意圖供行使之用，而收受之，嗣丙○○持該等偽造之紙幣至宜蘭縣
    羅東鎮○○路三十三巷九之一號四樓乙○○舅舅所有而無人居住之房屋時，因見
    其中部分偽鈔未黏貼妥適而予以撕開，而以透明膠重行黏貼時，經警於當天九時
    十分許，在上址當場查獲丙○○及乙○○二人及丙○○持有之偽鈔九張及撕開之
    偽鈔半成品正反面十一張，並於翌日下午四時許，經警移送丙○○與乙○○接受
    檢察官偵訊時，在台灣宜蘭地方法院檢察署，為該署法警於乙○○之皮夾內查獲
    乙○○取自丙○○持有之偽鈔半成品正反面各一張。
二、案經宜蘭縣警察局羅東分局移送台灣宜蘭地方法院檢察署檢察官偵查起訴。
    理  由
一、訊據上訴人即被告丙○○供承有於右揭時地收受不詳姓名年籍綽號「芭樂」之人
    所交付之偽鈔之事實，惟矢口否認有意圖供行使之用而收集偽鈔之犯行，辯稱：
    偽鈔係九十年一月八日查獲當天上午「芭樂」寄放在伊處，請伊暫時代為保管，
    這些偽鈔伊不敢行使，而因所交付之偽鈔有些黏貼未緊，伊因一時好奇將部分偽
    鈔安全線拉出及將部分偽鈔撕開，警察進來時，伊正將撕開之偽鈔以透明膠黏回
    去云云。經查本件為警於上揭時地查獲之新台幣一千元券九張及半成品一千元券
    正面、背面計十一張，暨經台灣宜蘭地方法院檢察署法警於上開時地自被告乙○
    ○皮夾內查獲之半成品新台幣一千元券正面、背面各一張，經送中央銀行鑑定結
    果，確均屬偽造，其中並另混有真正之新台幣一千元紙幣一張之事實，有中央銀
    行發行局九十年三月十六日（九０）台央發字第０三００一九二八０號函在卷可
    憑（見原審卷第三六頁），證人即到場查獲之警員陳文謙亦於原審法院審理到庭
    證述於上揭時地查獲偽鈔及丙○○、乙○○二人正黏貼偽鈔等語在卷（見原審卷
    第五八頁），而經法警於被告乙○○皮夾內搜獲偽鈔半成品二張，亦有台灣宜蘭
    地方法院檢察署檢察官九十年一月十九日訊問筆錄可參，訊據被告乙○○供稱該
    半成品偽鈔二張係伊乘丙○○不注意而予拿取的云云，而訊據被告丙○○供稱伊
    自綽號「芭樂」者收受偽鈔時，乙○○不在場，後伊持偽鈔與乙○○會面時，伊
    將偽鈔放在床上，乙○○知道是偽鈔云云，是被告乙○○持有之偽鈔半成品二張
    顯亦被告丙○○收受自綽號「芭樂」者。至被告丙○○雖辯稱該等偽鈔係綽號「
    芭樂」者暫時寄放在伊處云云，而查被告丙○○於警訊及偵查時否認知悉「芭樂
    」之真實姓名為何人，嗣於原審法院審理時指述「芭樂」係李宗燁，因李宗燁要
    至金帝大旅社休息才寄放在伊處云云，然質之證人李宗燁於原審法院審理時到庭
    否認有何寄放偽鈔之事，且經原審法院函詢金帝大旅社結果亦無李宗燁之住宿資
    料可佐，有金帝大旅社九十年一月十八日之旅客登記簿在卷可稽，且查系爭偽鈔
    並非鉅量，帶方便，綽號「芭樂」者若僅係一時前往旅社休息，又何需將該數
    張偽鈔交由被告丙○○保管，另若僅係一時暫為保管，其又何以將部分偽鈔撕開
    ，是被告丙○○所辯是李宗燁寄放該偽鈔的云云，顯非事實，殊無足採。至證人
    陳文謙於原審法院審理時固到庭證稱被告丙○○及乙○○於警訊時坦承黏製偽鈔
    云云，惟經原審法院當庭勘驗被告丙○○、乙○○二人之警訊錄音帶，被告丙○
    ○於警訊時係供稱因部分偽鈔安全線遭伊拉出並撕開，所以伊只是要將之復原，
    在黏時警察就來了云云，而被告乙○○於警訊時係供稱當時伊與丙○○一起玩偽
    鈔，伊想跟他拿幾張回去做紀念，本想幫忙黏貼，但丙○○說會弄亂，伊只黏了
    一張，丙○○便說不要碰等語（參見原審卷九十年四月十九日訊問筆錄），足認
    被告丙○○、乙○○二人於警訊時所謂自白黏製偽鈔，其真義應為：因為偽鈔遭
    被告丙○○撕開後，想要將之復原，並非完成偽造之黏製行為之意，是尚難以被
    告丙○○及乙○○二人於警訊時之供述即認系爭偽鈔係由被告二人偽造而成。且
    查依中央銀行之前揭鑑定函，扣案之偽鈔均是以彩色噴墨方式仿印，水印以灰色
    墨印在正面紙張再與背面紙張裱合而成，安全線以無面額數字之金屬線夾於兩張
    紙間，再將正面紙張切額鏤空露出金屬線段仿造，而查獲現場並無製造偽鈔之相
    關器材如電腦、印表機、掃描器、切割器、刀器、金屬線等相類物品，被告丙○
    ○與乙○○以透明膠黏貼方式與鑑定函所指之偽造方式差異甚大，並參酌經本院
    當庭勘驗結果，被告丙○○及乙○○所指述再行黏貼之偽鈔二張與其他扣案之偽
    鈔成品確有不同，足證被告丙○○所辯系爭偽鈔並非伊所偽造云云，應堪採信。
    茲系爭扣案之偽鈔固非被告丙○○所偽造，惟查被告丙○○自綽號「芭樂」者收
    受系爭偽鈔，而本件為警查獲當時，該扣得之偽鈔成品及半成品中混有真鈔一張
    ，被告丙○○若非有將系爭偽鈔持以行使之意圖，何以與其所有之真鈔混在一起
    ，且被告丙○○若僅係一時好奇收受供觀賞紀念，亦毋庸一次即收受十餘張，另
    若非意圖供行使之用，則既已撕開，亦無須將之復原，是被告丙○○雖未有偽造
    紙幣之行為，然其收取偽鈔之行為，並具有行使之意圖，則堪認定，並有扣案如
    附表一、二所示之物可證，事證明確，被告丙○○犯行，洵堪認定。
二、核被告丙○○所為，係犯刑法第一百九十六條第一項之意圖供行使之用而收集偽
    鈔罪，公訴人認被告丙○○係犯妨害國幣治罪條例第三條第一項之意圖供行使之
    用而偽造幣券罪，尚有未合，起訴法條，應予變更，而查被告丙○○有事實欄所
    載前科判決及執行情形，有本院被告全國前案紀錄表一份在卷可憑。其受有期徒
    刑執行完畢後五年內再犯本件有期徒刑以上之罪，為累犯，應依法加重其刑。原
    審就被告丙○○予以論罪科刑，固非無見，惟查被告乙○○並未與丙○○共犯本
    件之罪（理由詳後述），原審認被告丙○○就所犯本件之罪與被告乙○○間，有
    犯意聯絡及行為分擔，為共同正犯，尚有未洽。又原審就被告丙○○自綽號「芭
    樂」者收受系爭偽鈔時係意圖供行使之用，未於犯罪事實載明，而以被告丙○○
    收受偽鈔後方意圖供行使之用，亦有未洽，是被告丙○○上訴意旨否認犯罪，暨
    檢察官上訴意旨認被告丙○○係犯製造偽鈔罪，固均無理由，惟原判決關於被告
    丙○○部分既有可議，自應由本院予以撤銷改判，爰審酌被告丙○○之素行、犯
    罪之動機、目的、手段、所收受偽鈔之數量，因而可能致生之危害及犯罪後之態
    度等一切情狀，量處有期徒刑年貳月，至扣案之附表二所示之物原亦屬偽造之
    通用紙幣，均依刑法第二百條規定宣告沒收，而依被告丙○○於警訊時所供被查
    獲偽鈔十六張（而經警移送台灣宜蘭地方法院檢察署扣案之偽鈔亦為十六張）連
    同被告乙○○拿取之偽鈔，被告丙○○自綽號「芭樂」者收受之偽鈔應為十七張
    ，則另偽鈔正面二張及背面一張，雖未據查扣，惟並無證據證明業已滅失，爰併
    依刑法第二百條規定宣告沒收。
三、公訴意旨另以：被告乙○○意圖供行使之用，而於九十年一月十八日，在宜蘭縣
    羅東鎮○○路三十三巷九之一號四樓，偽造通用之紙幣新台幣千元券十七張，同
    日二十一時十分許，被告乙○○與丙○○正在黏製千元券偽鈔時，為警當場查獲
    ，並扣得偽鈔十六張，嗣經警移送檢察官偵訊時，為法警在被告乙○○所有之皮
    夾內，查獲尚未黏製完成之千元券偽鈔正、背面各一張，因認被告乙○○涉犯妨
    害國幣懲治條例第三條第一項之偽造通用紙幣罪嫌。
四、按犯罪事實應依證據認定之，無證據不得推定其犯罪事實，又不能證明被告犯罪
    者，應諭知無罪之判決，刑事訴訟法第一百五十四條及第三百零一條第一項分別
    定有明文，是事實之認定，應憑證據，如未能發現相當證據，或證據不足以證明
    ，自不能推測或擬制之方法，以為裁判基礎，因而證據須適於為被告犯罪事實之
    證明者，始得採為斷罪資料（參照最高法院四十年度台上字第八六號判例、五十
    三年度台上字第二七五０號判例）。查公訴人認被告乙○○涉犯偽造通用紙幣罪
    嫌，無非係以被告乙○○為警查獲時正與丙○○在黏製千元偽鈔，而被告丙○○
    無法指出該偽鈔之來源，且被告乙○○經法警在其所有皮夾內搜獲尚未黏製完成
    之千元偽鈔正、背面一張等情為其論據，訊據被告乙○○矢口否認有何偽造通用
    紙幣犯行，辯稱：為警查獲當時伊只是在看丙○○黏撕開之偽鈔，而伊皮夾內之
    二張半成品偽鈔，是趁丙○○不注意之際予以拿取，因伊想要帶一張偽鈔回去給
    做生意的母親辨識之用云云。查證人陳文謙於原審法院審理時固到庭證稱被告乙
    ○○於警訊時坦承黏製偽鈔云云，惟經原審法院當庭勘驗被告乙○○及丙○○之
    警訊錄音帶，被告乙○○及丙○○於警訊時所謂自白黏製偽鈔，其真義乃係因偽
    鈔遭被告丙○○撕開後，因要將其復原而予黏貼，並非為完成偽造而為黏製，已
    如前述，是難依被告乙○○於警訊時供述黏製偽鈔即認定被告乙○○於警訊時自
    白偽造紙幣，查偽造紙幣，自必有週詳之計劃及準備偽造紙幣所需之紙張、工
    具、器材等，惟依中央銀行前揭鑑定函所載系爭偽鈔之偽造方式，而查獲現場並
    無何製造偽鈔之相關器材如電腦、印表機、掃描器、切割器、紙張、刀器、金屬
    線等相類物品，且若被告乙○○及丙○○從事偽造通用紙幣，又何須費事以手工
    黏製偽鈔，僅須以相關器材再行加印多張即可，且又何以僅被查獲偽造之偽鈔十
    餘張，而非大量偽鈔，甚且被告乙○○所有皮夾內被搜獲者係半成品偽鈔，實有
    違常理，查系爭偽鈔係被告丙○○於九十年一月十八日上午十時許，在宜蘭縣
    羅東鎮○○路一八六號七樓金帝大旅社樓下，自綽號「芭樂」之不詳姓名成年男
    子收受之，當時被告乙○○並未在場等情，迭據被告丙○○於警訊及偵審時供述
    在卷，則系爭偽鈔既非來自被告乙○○，被告乙○○又有何偽造系爭偽鈔之可言
    ，甚且被告乙○○亦非與被告丙○○共同自綽號「芭樂」者收受系爭偽鈔，被告
    乙○○於警訊時並即供稱當時伊與丙○○一起玩偽鈔，伊想跟他拿幾張回去做紀
    念，而伊本想幫忙黏貼，但丙○○說會弄亂，伊只黏了一張，丙○○便說不要碰
    等語，被告乙○○若係偽造通用紙幣，或與被告丙○○共同自綽號「芭樂」收受
    系爭偽鈔，又何須自被告丙○○持有之偽鈔中欲拿取幾張做紀念，是本件尚乏積
    極證據足資證明被告乙○○有偽造通用紙幣之事實，被告乙○○所辯，應堪採信
    ，原審固認被告乙○○並無偽造系爭偽鈔之犯行，惟依被告乙○○上揭於警訊時
    所供曾一起黏製偽鈔之情，而認被告乙○○與被告丙○○共同意圖供行使之用而
    自綽號「芭樂」者收受系爭偽鈔，共犯刑法第一百九十六條第一項之意圖供行使
    之用而收集偽鈔罪，其認定既與事實不符，所為論斷自有未當，檢察官上訴意旨
    猶認被告乙○○係犯製造偽鈔罪，固無理由，惟被告乙○○執以上訴，則非無理
    由，是原判決關於被告乙○○部分既有可議，自應由本院予以撤銷，改判被告乙
    ○○無罪。
據上論斷，應依刑事訴訟法第三百六十九條第一項前段、第三百六十四條、第二百九
十九條第一項前段、第三百條、第三百零一條第一項，刑法第一百九十六條第一項、
第四十七條、第二百條，罰金罰鍰提高標準條例第一條前段，判決如主文。
本案經檢察官林炳雄到庭執行職務。
中      華      民      國    九十      年      八      月    三十      日
                              臺灣高等法院刑事第三庭
                                  審判長法  官    張  連  財
                                        法  官    李  英  勇
                                        法  官    張  傳  栗
右正本證明與原本無異。
如不服本判決應於收受送達後十日內向本院提出上訴書狀，其未敘述上訴之理由者並
得於提起上訴後十日內向本院補提理由書（均須按他造當事人之人數附繕本）。
                                        書記官    王  秀  雲
中      華      民      國    九十      年      八      月   三十一   日
附錄：本案論罪科刑法條全文
刑法第一百九十六條第一項：
行使偽造、變造之通用貨幣、紙幣、銀行券或意圖供行使之用而收集或交付於人者，
處三年以上十年以下有期徒刑，得併科五千元以下罰金。
附表一
┌───────┬───────┬───────┬──────────┐
│票      號    │性      質    │ 張      數   │ 備      註         │
├───────┼───────┼───────┼──────────┤
│FM622501VJ    │成品          │ 四張         │                    │
├───────┼───────┼───────┼──────────┤
│FM622495VJ    │成品          │ 一張         │                    │
├───────┼───────┼───────┼──────────┤
│FM622558VJ    │成品          │ 一張         │                    │
├───────┼───────┼───────┼──────────┤
│FM617308VJ    │成品          │ 一張         │                    │
├───────┼───────┼───────┼──────────┤
│GQ750797ZJ    │成品          │ 二張         │                    │
├───────┼───────┼───────┼──────────┤
│              │成品          │              │共計九張            │
└───────┴───────┴───────┴──────────┘
附表二
┌───────┬───────┬───────┬──────────┐
│票      號    │性      質    │ 張      數   │ 備      註         │
├───────┼───────┼───────┼──────────┤
│FM622501VJ    │ 半成品正面   │四張          │                    │
├───────┼───────┼───────┼──────────┤
│GQ750797ZJ    │ 半成品正面   │一張          │                    │
├───────┼───────┼───────┼──────────┤
│FM622558VJ    │ 半成品正面   │一張          │                    │
├───────┼───────┼───────┼──────────┤
│無票號        │ 半成品背面   │七張          │                  │
├───────┼───────┼───────┼──────────┤
│              │ 半成品       │              │共計十三張          │
└───────┴───────┴───────┴──────────┘


司法院資訊處製作；財團法人民間司法改革基金會備份。
